【裁判字號】    90,訴,1906
【裁判日期】    901121
【裁判案由】    商業會計法等
【裁判全文】
臺灣高雄地方法院刑事判決                          九十年度訴字第一九六號
    公  訴  人  臺灣高雄地方法院檢察署檢察官
    被      告  丙○○
    選任辯護人  蘇精哲
                鄭銘仁
                許惠珠
右列被告因商業會計法等案件，經檢察官提起公訴（九十年度偵字第四九九七號），
本院判決如左：
    主  文
丙○○商業負責人，以明知為不實之事項，而填製會計憑證，處有期徒刑參月，如易
科罰金以參佰元折算壹日。又商業負責人為納稅義務人以不正當方法逃漏稅捐，處有
期徒刑肆月，如易科罰金以參佰元折算壹日。應執行有期徒刑陸月，如易科罰金以參
佰元折算壹日。
    事  實
一、丙○○係位於高雄市新興區○○○路一一六號十一樓「夢幻美容廣場」（下稱夢
    幻）之負責人，亦為商業會計法之商業負責人，負有據實製作薪資所得扣繳暨免
    扣繳憑單及登載營利事業所得稅結算申報書之義務，為從事業務之人。丙○○明
    知戊○○於民國八十七年間，係在其前夫蔡宗龍所經營亦設於該址之「媚力再現
    視聽伴唱」（下稱媚力再現）工作，並未在其夢幻美容廣場任職支薪，竟將戊○○之資料及薪資表，交予不知情之會計師甲○○，於八十七年間，製作戊○○係
    受僱於夢幻美容廣場及領取薪資新台幣（下同）十八萬元之不實事項，填載於業
    務上所製作之各類所得扣繳暨免扣繳憑單及營利事業所得稅結算申報書。復持該
    不實之扣繳憑單及申報書，於八十七年間向財政部高雄市國稅局新興稽徵所申報
    營利事業所得稅，以此詐術逃漏八十七年度營利事業所得稅四萬五千元，足生損
    害於戊○○及稅捐稽徵機關課稅之正確性。
二、案經戊○○向財政部高雄市國稅局提出檢舉後，由該局函送臺灣高雄地方法院檢
    察署檢察官偵查起訴。
    理  由
一、訊據被告丙○○固就其為夢幻之負責人之事實坦承不諱，惟矢口否認有何偽造文
    書、逃漏稅捐及違反商業會計法之犯行，辯稱：戊○○有在我的三家關係企業上
    班。我是夢幻負責人，但我很少到店裡去，所以我不清楚戊○○是受哪一間公司
    僱用；她也有在夢幻支援等語。並舉證人陳培源即其弟弟兼夢幻之經理，以證明
    戊○○有受雇於夢幻之情事。經查：
  (一)檢舉人戊○○於偵查中指述伊僅於八十六間受僱於媚力再現，已於八十六年十月
    間離職，未於八十七年間在夢幻工作等語，雖媚力再現之員工即證人丁○○於偵
    查中證稱：戊○○有在夢幻、媚力再現及亞仕茶館工作，因三家店的員工要互相
    支援，未固定受僱何店，伊將員工資料交給陳董轉交會計師報稅，不知戴女為何
    報在夢幻名下等語，及乙○○在偵查中證稱：戊○○有在媚力再現工作，約自八
    十六年至八十八年，媚力再現老板是蔡宗龍，是蔡某僱佣的，但有時會去夢幻幫
    忙，薪水是媚力再現付的等語，惟參以被告係自承：伊未替戊○○投保勞健保，
    因戴女不是伊的員工，是蔡宗龍僱用的，戴女薪水是媚力再現給付，我未將薪水
    交給戴女等語（見偵查卷第二十三頁），足認戊○○於八十七年間係受僱在媚力
    再現工作，雖其或曾至夢幻支援幫忙，惟實際上仍非夢幻之員工且未自夢幻支領
    薪資甚明，是被告製作戴女在夢幻領取薪資之扣繳憑單即屬虛偽。被告上開所辯
    ，顯不足採。
  (二)檢舉人戊○○於本院九十年九月十日調查中，雖到院證稱：八十七年間有在夢幻
    上班，於本院詢問為何要檢舉時，答稱：因為我收到所得稅扣繳憑單一時緊張等
    語。惟於本院九十年十月二十四日調查中，本院詢問：上次庭訊是否實在時，證
    稱：否，是陳經理（即陳培源）到我家找我叫我這樣講的。這個月被告來找我幾
    次，送水果、月餅等物；本院詢問：有無在夢幻上班過？答稱：沒有，我都是在
    媚力再現上班，在八十六年十月離職，八十七年間我沒有在夢幻上過班等語。顯
    見檢舉人上開有利於被告之證詞，係受陳陪源之影響，所為之事後迴護之詞，不
    足為有利於被告之認定。又證人陳培源係被告之弟，其證言是否真實已非無疑，
    且又以上開不正之方法，企圖影響檢舉人，是其所為戊○○有受雇於夢幻之證言
    ，應不足採。
  (三)至被告雖辯稱其不知情，惟質之證人即會計師甲○○於偵審中均證述：是夢幻會
    計小姐將資料交給伊辦理營利事業所得稅申報，但只有交給伊夢幻的員工資料（
    包括薪資表、夢幻發票章及丙○○私章），沒有其他店的資料，伊有製作夢幻八
    十七年之薪資扣繳憑單等語明確，足認被告並未將媚力再現、亞仕茶館員工資料
    委由會計師一併製作扣繳憑單，自無誤報之可能。又衡情，會計丁○○若非基於
    被告指示，焉可能擅自主張將戊○○之資料交付會計師並申報為夢幻之員工並支
    領薪水？且縱使被告未曾明示丁○○如何申報員工薪資，惟其身為負責人，本應
    對業務上製作之會計憑證詳加審閱核對，以知悉營運狀況，乃被告竟未加查證即
    據以申報營利事業所得稅，足認其主觀上對業務上所製作之會計憑證係登載不實
    及造成逃漏稅之結果至少亦具不確定之故意。是被告上開所辯，應均係卸責之詞
    ，委無可採。
  (四)此外，復有財政部高雄市國稅局九十年三月一日財高國稅法字第九○○一○三一
    七號函附之檢舉書、扣繳憑單、營利事業所得稅核定通知書等附卷可稽，事證明
    確，被告犯行洵堪認定。
二、按「營利事業所得稅結算申報書」及「扣繳憑單」，均屬商業負責人於申報營利
    事業所得稅時業務上應製作之文書，而其中「扣繳憑單」係商業本身有權自行製
    作，用以證明支薪及代扣或免扣所得稅事項而為造具帳冊所根據之憑證，其性質
    同時又屬商業會計法第十五條第一款所規定之「原始憑證」，亦即屬商業會計憑
    證之一種。被告為夢幻美容廣場之負責人，係負有填製前開業務文書等業務之人
    ，其虛偽登載前開文書，自同時足以生損害於戊○○及稅捐稽徵機關對於核稅之
    正確性。而其明知不實事項而填製「扣繳憑單」會計憑證之行為，因商業會計法
    第七十一條第一款之填製不實會計憑證罪，該罪性質上原即含有業務登載不實之
    本質，亦即係刑法第二百十五條之業務上文書登載不實罪之特別規定，依特別法
    優於普通法之法律競合關係，即應擇一適用商業會計法第七十一條第一款之規定
    論罪（最高法院八十七年度台上字第一一號判決參照）。核被告行使偽造之扣繳
    憑單（屬會計憑證）及營利事業所得稅結算申報書之業務不實之文書，以詐術逃
    漏稅捐之犯行，係犯稅捐稽徵法第四十七條第三款、第四十一條之納稅義務人以
    詐術逃漏稅捐罪，商業會計法第七十一條第一款之商業負責人填製不實會計憑證
    罪（扣繳憑單部分），與刑法第二百十六條、第二百十五條（營利事業所得稅結
    算申報書部分）之行使業務不實文書罪。其利用不知情之會計從業人員製作扣繳
    憑單及營利事業所得稅結算申報書等業務不實文書之行為，均應依間接正犯論處
    。另其填製不實之營利事業所得稅結算申報書等業務文書之低度行為，應為其後
    行使之高度行為所吸收，不另論罪。其填製扣繳憑單之不實會計憑證行為，係行
    使營利事業所得稅結算申報書之方法行為，應從較重之商業會計法第七十一條第
    一款之罪論處。又被告之行為因而致生納稅義務人夢幻美容廣場逃漏營利事業所
    得稅之結果，該納稅義務人雖係夢幻美容廣場而非被告，惟稅捐稽徵法第四十七
    條第三款之規定，係將稅捐稽徵法第四十一條處罰之規定，基於刑事政策之考慮
    ，於其應處徒刑之範圍內，轉嫁於商業登記法規定之商業負責人，其屬代罰性質
    ，故被告另犯稅捐稽徵法第四十七條第三款、第四十一條之逃漏稅捐罪。再按商
    號以不正當方法逃漏稅捐，縱由商號負責人為之，究非屬於商號負責人本身逃漏
    稅捐之犯罪行為，與該商號負責人之其他犯罪行為間，即無方法結果之牽連關係
    可言（最高法院八十六年度台上字第二八一一號判決參照）。從而，本件被告所
    犯填製不實會計憑證罪及違反稅捐稽徵法第四十七條第三款、第四十一條之納稅
    義務人以詐術逃漏稅捐罪之間，犯意各別，行為互殊，應予分論併罰。公訴人認
    此部分係有方法結果之牽連關係，容有未洽。爰審酌被告品行、犯罪之動機、目
    的、手段、逃漏稅捐之數額、所生之危害，暨犯罪後之態度等一切情狀，分別量
    處如主文所示之刑，並定其應執行之刑。
三、末按，被告於行為後，刑法第四十一條業於九十年一月十日修正公布施行，並於
    同年月十二日生效，依修正前之刑法第四十一條規定：「犯最重本刑為三年以下
    有期徒刑以下之刑之罪，而受六個月以下有期徒刑或拘役之宣告，因身體、教育
    、職業或家庭之關係，執行顯有困難者，得以一元以上三元以下折算罰金」，惟
    修正後之刑法第四十一條第一項規定「犯最重本刑為五年以下有期徒刑以下之刑
    之罪，而受六個月以下有期徒刑或拘役之宣告，因身體、教育、職業或家庭之關
    係或其他正當理由，執行顯有困難者，得以一元以上三元以下，易科罰金。但確
    因不執行所宣告之刑，難收矯正或難以維持法秩序者，不在此限」。比較上開新
    舊法，修正後之刑法第四十一條第一項就得宣告易科罰金之範圍較修正前之舊法
    為廣，是依刑法第二條第一項前段規定，自應適用裁判時之法律即修正後之刑法
    第四十一條第一項規定分別宣告易科罰金之折算標準，並定其應執行刑及易科罰
    金之折算標準，以示懲儆。
據上論斷，應依刑事訴訟法第二百九十九條第一項前段，商業會計法第七十一條第三
款，稅捐稽徵法第四十七條第三款、第四十一條，刑法第十一條前段、第二條第一項
前段、第二百十六條、第二百十五條、第五十五條、修正後第四十一條第一項、第五
十一條第五款，罰金罰鍰提高標準條例第一條前段、第二條，判決如主文。
本案經檢察官王朝宏到庭執行職務。
中      華      民      國      九十      年      十一  月    二十一    日
                                  臺灣高雄地方法院刑事第七庭
                                              法  官  陳  信  伍
右正本證明與原本無異。
如不服本判決，應於判決送達後十日內，向本院提出上訴狀。
                                              書記官  吳  良  美
中      華      民      國      九十      年      十一  月    二十一    日
附錄本案論罪法條：
商業會計法第七十一條
商業負責人、主辦及經辦會計人員或依法受託代他人處理會計事務之人員
有左列情事之一者，處五年以下有期徒刑、拘役或科或併科新臺幣十五萬
元以下罰金：
  一  以明知為不實之事項，而填製會計憑證或記入帳冊者。
  二  故意使應保存之會計憑證、帳簿報表滅失毀損者。
  三  意圖不法之利益而偽造、變造會計憑證、帳簿報表內容或撕毀其頁
      數者。
  四  故意遺漏會計事項不為記錄，致使財務報表發生不實之結果者。
  五  其他利用不正當方法，致使會計事項或財務報表發生不實之結果者
      。
稅捐稽徵法第四十一條
 (逃漏稅捐之處罰)
納稅義務人以詐術或其他不正當方法逃漏稅捐者，處五年以下有期徒刑、
拘役或科或併科新台幣六萬元以下罰金。
稅捐稽徵法第四十七條
 (法人或非法人團體負責人之刑責)
本法關於納稅義務人、扣繳義務人及代徵人應處徒刑之規定，於左列之人
適用之：
一  公司法規定之公司負責人。
二  民法或其他法律規定對外代表法人之董事或理事。
三  商業登記法規定之商業負責人。
四  其他非法人團體之代表人或管理人。
中華民國刑法第二百一十五條
 (業務上文書登載不實罪)
從事業務之人，明知為不實之事項，而登載於其業務上作成之文書，足以
生損害於公眾或他人者，處三年以下有期徒刑、拘役或五百元以下罰金。
中華民國刑法第二百一十六條
 (行使偽造變造或登載不實之文書罪)
行使第二百十條至第二百十五條之文書者，依偽造、變造文書或登載不實
事項或使登載不實事項之規定處斷。


司法院資訊處製作；財團法人民間司法改革基金會備份。
